臺灣臺東地方法院民事簡易判決
110年度東原簡字第12號
原      告  裕融企業股份有限公司

法定代理人  嚴陳莉蓮
訴訟代理人  陳裕順  
被      告  葉錦昌  


            葉世達  
            葉耀宗  

上列當事人間請求塗銷所有權移轉登記等事件，本院於中華民國
110年3月16日言詞辯論終結，判決如下：    
    主      文
原告之訴駁回。
訴訟費用由原告負擔。 
    事實及理由
壹、程序部分：
    本件被告葉錦昌、葉耀宗均未於言詞辯論期日到場，核無民
    事訴訟法第 386條各款所列情形，爰依原告之聲請，由其一
    造辯論而為判決。
貳、實體部分：
一、原告主張：被告葉錦昌前積欠原告新臺幣（下同）39萬元及
    自民國91年年1月30日起至清償日止，按週年利率20%之利息
    未清償，原告並已取得臺灣臺南地方法院92年度執字第1926
    6 號債權憑證。嗣原告於查調被告葉錦昌之財產資料時，始
    知坐落臺東縣○○鄉○○段000地號土地（下稱系爭土地）暨其
    上同段33建號建物即門牌號碼臺東縣○○鄉○○村○○00○0號房屋
    （下稱系爭房屋，與系爭土地下合稱系爭不動產）原為訴外
    人葉放清所有。葉放清嗣於101年5月22日死亡，被告葉錦昌
    、葉世達、葉耀宗為被繼承人葉放清之繼承人，且被告亦未
    聲明拋棄繼承，被告應共同繼承系爭不動產。然被告葉錦昌
    為脫免執行，竟與被告葉世達、葉耀宗共同約定以協議分割
    方式，無償將系爭土地於109年4月22日、系爭房屋於同年4
    月23日辦理遺產分割登記予被告葉世達1 人所有，被告間之
    無償行為，已損害原告之債權，爰依民法第244條第1項之規
    定，請求撤銷被告間就系爭不動產之分割協議及分割繼承登
    記行為，並依同條第4 項規定，請求被告葉世達塗銷系爭不
    動產之移轉所有權登記並回復為被告公同共有等語。並聲明
    ：㈠被告葉錦昌、葉世達、葉耀宗就系爭不動產於109年4月1
    5日所為之遺產分割協議，及就系爭土地於109年4月22日、
    就系爭房屋於109年4月23日所為之分割繼承登記行為，均應
    予撤銷。㈡被告葉世達應將前項不動產，於109年4月22日、
    同年4月23日以分割繼承為登記原因之所有權移轉登記予以
    塗銷，並回復為被告公同共有。
二、被告葉世達則以：其負責照顧父親葉放清，父親亦表示由其
    單獨取得系爭不動產，其弟即被告葉錦昌、葉耀宗均無意見
    ，所以系爭不動產才會登記為被告葉世達所有，關於被告葉
    錦昌所積欠之債務無力代為清償等語，資為抗辯。並聲明：
    原告之訴駁回。
三、被告葉錦昌、葉耀宗經合法通知，均未於言詞辯論期日到場
    ，亦未提出書狀為任何聲明或陳述。
三、本院之判斷：
（一）按債務人所為之無償行為，有害及債權者，債權人得聲請
      法院撤銷之；又債權人聲請法院撤銷時，得並聲請命受益
      人或轉得人回復原狀，民法第244條第1項、第4 項前段固
      有明文規定。惟按債權人得依民法第244條規定行使撤銷
      訴權者，以債務人所為非以其人格上之法益為基礎之財產
      上之行為為限，繼承權係以人格上之法益為其基礎，且拋
      棄之效果，不特不承受被繼承人之財產上權利，亦不承受
      被繼承人財產上之義務，故繼承權之拋棄，縱有害及債權
      ，仍不許債權人撤銷，最高法院73年度第2 次民事庭會議
      決議㈠可資參照。再按債權人得依民法第244條規定行使撤
      銷權者，以債務人所為非以其人格上之法益為基礎之財產
      上之行為為限，若單純係財產利益之拒絕，如贈與要約之
      拒絕，第三人承擔債務之拒絕，繼承或遺贈之拋棄，自不
      許債權人撤銷之，此有最高法院69年度台上字第1271號判
      決意旨、最高法院73年度第2 次民事庭會議決議㈠之決議
      足資參照。況按繼承人自繼承開始時，除本法另有規定外
      ，承受被繼承人財產上之一切權利、義務；繼承人有數人
      時，在分割遺產前，各繼承人對於遺產全部為公同共有，
      此為民法第1148條第1項前段、第1151條所明文規定。是
      以，被告於葉放清死亡時與其餘繼承人取得系爭不動產之
      公同共有，惟此公同共有源自繼承法律關係，較諸一般因
      法律行為成立之公同共有，具有濃厚之身分屬性。而衡諸
      社會生活常情，遺產之分配往往考量被繼承人生前意願、
      繼承人對被繼承人之貢獻（有無扶養事實）、家族成員間
      感情，被繼承人生前已分配予各繼承人之財產（贈與歸扣
      ）、承擔祭祀義務等諸多因素，始達成遺產分割協議，是
      被告間就系爭遺產達成系爭分割協議及依該協議所為分割
      繼承登記行為，乃其等基於繼承身分關係所為，而為高度
      人格自由之表現，非僅單一債務人之無償財產行為而已，
      而依上開說明，就繼承之全部拋棄，債權人尚且不得依民
      法第244條之規定行使撤銷權，舉重以明輕，繼承人基於
      身分關係所為之遺產分割協議，亦不容債權人依該規定行
      使撤銷權甚明。
（二）查系爭遺產分割協議係經被告葉錦昌、葉世達及葉耀宗等
      3 人同意始作成，性質上為多數繼承人基於身分關係之共
      同行為，依上說明，亦不容原告依民法第244條規定行使
      撤銷權。再者，民法第244條所定撤銷權之立法目的，乃
      在於保全債務人原有之債權清償力，非在使債務人增加其
      清償力，而原告取得臺灣高雄地方法院92年度執字第1926
      6號債權憑證係依據該院90年度票字第17704號本票裁定及
      確定證明書影本為執行名義，則葉放清於101年間死亡，
      足徵原告所評估者為被告葉錦昌本身當時之資力，而無就
      將來未必獲致之繼承財產予以衡估，故債權人自應以債務
      人個人之財產為其信賴之基礎，其對於債務人之被繼承人
      財產之期待，難認有法律上保護之必要。從而，系爭遺產
      分割協議既係被告葉錦昌、葉世達及葉耀宗基於高度人格
      法益所為財產利益之拒絕，且性質上復屬全體繼承人之共
      同行為，而與民法第244條構成要件有間，原告依民法第2
      44條規定請求撤銷系爭遺產分割協議之意思表示及分割繼
      承登記，即無足採。
（三）至於原告另以：臺灣高等法院暨所屬法院105 年法律座談
      會民事類提案第6號、第7號之研討結果，主張系爭遺產分
      割協議得為民法第244條撤銷之標的等語。惟按法律座談
      會研討結論，僅供法院庭長（審判長）、法官辦案之參考
      ，並無拘束力，亦不得援引以為裁判之依據，高等法院以
      下各級法院法律座談會實施要點第8 點定有明文。本院認
      系爭遺產分割協議不得為上開規定之撤銷標的，已如前述
      ，上開座談會見解本僅得作為辦案之參考，自不得拘束本
      院。則原告以此主張撤銷系爭遺產分割協議之意思表示及
      被告葉世達就系爭遺產之分割繼承登記行為，自屬無據。
（四）綜上所述，被告就葉放清所遺之系爭不動產固有以系爭遺
      產分割協議分歸由被告葉世達單獨取得並據以辦理分割繼
      承登記，惟被告葉錦昌對系爭不動產公同共有權利，具高
      度身分屬性，其與其餘繼承人之分割協議，非僅單一債務
      人之無償行為，且該公同共有權利不在民法第244條立法
      意旨所擬保護之債務人清償力範圍，是原告請求撤銷被告
      間就系爭不動產之分割協議及分割繼承登記行為，並命被
      告葉世達塗銷系爭遺產分割繼承登記，即無理由，不應准
      許。
四、本件事證已臻明確，兩造其餘攻擊防禦方法及證據，核與判
    決之結果不生影響，爰不一一論列，併此敘明。
五、訴訟費用負擔之依據：民事訴訟法第78條。　　
中　　華　　民　　國　　110 　年　　4 　　月　　16　　日
　　　　      　　臺東簡易庭   法  官 施伊玶
以上正本證明與原本無異。
如對本判決不服，須於判決送達後20日之不變期間內，向本庭提
出上訴狀。
如委任律師提起上訴者，應一併繳納上訴審裁判費。
中　　華　　民　　國　　110 　年　　4 　　月　　16　　日
                               書記官  張坤校